【裁判字號】    97,消債抗,209
【裁判日期】    980117
【裁判案由】    聲請更生程序
【裁判全文】
臺灣高雄地方法院民事裁定           97年度消債抗字第209號
抗  告  人  甲○○
代  理  人  徐豐益律師
上列當事人因消費者債務清理事件聲請更生，不服本院民國97年
7月31日97年度消債更字第815號駁回裁定，提起抗告，本院裁定
如下：
    主  文
抗告駁回。
抗告程序費用新臺幣壹仟元由抗告人負擔。
    理  由
一、抗告意旨略以：依消費者債務清理條例第151 條第1 項、第
    3 項及消費者債務清理條例施行細則第43條第1 項之規定，
    債務人依消費者債務清理條例請求最大債權金融機構協商時
    ，僅須提出書面，並檢附債權人清冊，即已達向最大債權金
    融機構請求協商之法定要件，抗告人並已於民國97年5 月2
    日致函最大債權金融機構台灣新光商業銀行股份有限公司（
    下稱新光銀行）請求協商，詎新光銀行竟未依前開規定，於
    收受抗告人之協商申請後，將上情通知全體債權人，復要求
    抗告人補齊法律所未規定之文件後，始願開始協商程序，其
    以一己之解釋逾越法律規定限制抗告人依消費者債務清理條
    例請求前置協商之可能性，已有不當，原裁定不察上情，僅
    以抗告人未依新光銀行之要求補件，即認抗告人未向最大債
    權金融機構提出協商之請求，亦有違法律保留原則，為此爰
    聲請廢棄原裁定，准許抗告人更生之聲請等語。
二、按聲請更生或清算不合程式或不備其他要件者，法院應以裁
    定駁回之，但其情形可以補正者，法院應定期間先命補正，
    消費者債務清理條例第8 條定有明文；又按債務人不能清償
    債務或有不能清償之虞者，得依本條例所定更生或清算程序
    ，清理其債務；債務人無擔保或無優先權之債務總額未逾1,
    200 萬元者，於法院裁定開始清算程序或宣告破產前，得向
    法院聲請更生；債務人與金融機構協商成立者，不得聲請更
    生或清算。但因不可歸責於己之事由，致履行顯有重大困難
    者，不在此限。本條例施行前，債務人依金融主管機關協調
    成立之中華民國銀行公會會員，辦理消費金融案件無擔保債
    務協商機制與金融機構成立之協商，準用前項之規定，消費
    者債務清理條例第3 條、第42條第1 項及第151 條第5 項、
    第6 項分別定有明文。消費者債務清理條例之立法目的，乃
    認陷於經濟上困境之消費者若任其於惡性循環之債務窘境中
    自生自滅，其將衍生嚴重之社會問題，致難以維持安定之社
    會經濟秩序，故有予之分別情形依更生或清算之程序清理其
    債務之必要，藉以妥適調整其與各相關債權人等間之權利義
    務關係，以謀求消費者經濟生活之更生機會，從而健全社會
    經濟發展。惟私法上之債之關係，係以當事人間之信賴關係
    為基礎，為社會經濟組織之重要支柱，故當事人於以法律行
    為追求自己之利益之際，亦應顧及對方之利益，並考量債權
    債務在社會上之作用，本於誠實及信用之原則，行使其債權
    及履行其債務，故消費者如已與金融機構協商成立，或於本
    條例施行前已依金融主管機關協調成立之中華民國銀行公會
    會員辦理消費金融案件無擔保債務協商機制與金融機構成立
    協商，因此係經當事人行使程序選擇權所為之債務清理契約
    ，債務人理應受該成立之協議所拘束，如無特殊情事，其原
    即應依此協商結果而為誠信履行。惟因慮及有些協商於成立
    之時，銀行債權人或僅考量其債權數額之清償而未慮及債務
    人之經濟能力，或債務人於嗣後因經濟情況變更（如清償期
    間收入或收益不如預期）而致依約履行將使其陷於經濟上之
    困境甚或履行不能，故上開條例於此即另開「因不可歸責於
    己之事由，致履行顯有重大困難者」之履行例外以助債務人
    之更生，則已成立協商者不能或不願依約履行而後依該例外
    條款聲請更生或清算者，依例外從嚴之原則，自應就其情形
    嚴予審核，於該當例外條件後始准之為其所負義務關係之調
    整，以避免其任意毀諾、濫用債務清理程序而藉此善意之立
    法惡意圖謀減免債務，致使該程序陷於道德危險之不義，並
    因此使社會之信用緊縮而造成經濟之動盪。是5 年內未從事
    營業活動或從事小規模營業活動之消費者，若於消費者債務
    清理條例施行前曾依辦理消費金融案件無擔保債務協商機制
    而與各銀行成立協商者，自僅得於其就該協商確有該當不可
    歸責於己之事由致履行顯有重大困難之情形後，法院始須再
    審究其所負無擔保或無優先權之債務總額有無未逾上開規定
    數額、其現是否有不能清償債務或有不能清償之虞等情事，
    以決定該債務人是否得依更生或清算程序以清理其債務自明
    。
三、經查：
  (一)抗告人於95年3 月23日依「中華民國銀行公會會員辦理消費
    金融案件無擔保協商機制」與最大債權銀行台灣新光商業銀
    行股份有限公司協商成立，並約定抗告人應自95年4 月起，
    分80期，零利率，於每月10日以新台幣（下同）47,331元依
    各債權銀行金額比例清償各項債務，致全部清償為止。抗告
    人依協議繳納14期後，自96年7 月起毀諾，有協議書、無擔
    保債務還款計劃及新光銀行陳報狀在卷可憑（原審卷第31至
    33、76 頁）。
  (二)抗告人於95年間僅就部分金融機構債權人與新光銀行成立協
    商，嗣於消費者債務清理條例施行後再以書面向最大債權銀
    行新光銀行請求協商債務清償方案，並表明共同協商之意旨
    ，遭新光銀行拒絕致協商不成立，亦有前置協商退件通知函
    在卷可按（本院卷第6 頁）。
  (三)抗告人於原審主張其工作收入扣除支出及扶養費已不足清償
    協商金額，無法繼續繳納協商款項而毀諾，有不可歸責於己
    之事由，致履行協商清償計畫顯有重大困難等語。惟查：
  1.抗告人現任職於台塑石化股份有限公司，95年度年所得為89
    8,102 元，每月平均所得約為74,842元；96年度年所得為95
    7,551 元，每月平均所得約為79,796元等情，有財政部高雄
    市國稅局95、96年度綜合所得稅各類所得清單及薪資扣繳憑
    單在卷可按（原審卷第25、126 頁）。抗告人於協商成立後
    之收入並無減少，其履行協議之能力並未降低，應可認定。
  2.抗告人姊姊雖經鑑定有中度肢障而領有身心障礙手冊，然其
    於95年度仍有薪資收入，有財政部高雄市國稅局95年度綜合
    所得稅各類所得資料清單可稽（本院卷第124 頁），抗告人
    姊姊尚非無謀生能力之人，抗告人主張其支出此部分之撫養
    費用，自無必要。
  3.抗告人積欠多筆債務，即應降低生活標準，不得希冀仍以一
    般平均支出標準花用及支出撫養費用，其生活必要費用應以
    內政部公布之高雄市97年度每人每月最低生活費10,991 元
    為限。又抗告人配偶名下有房屋1 棟、土地1 筆，96年每月
    有薪資所得約53,311元，亦有財政部高雄市國稅局96年度綜
    合所得稅各類所國稅局財產歸屬資料及薪資證明在卷足憑（
    本院卷第113 、114 頁）。抗告人配偶可與抗告人共同負擔
    家庭生活費用，應無疑義。準此，抗告人及其配偶每月收入
    共約12萬、13萬元，扣除協商金額47,331元後，尚有餘7 萬
    、8 萬餘元，不僅足供聲請人維持一家4 口之生活及支付父
    母之撫養費，亦得清償其他未於95年間協商之債務。況且抗
    告人育有子女、撫養父母所支付之撫養費及其他未於95年間
    協商之債務，均係抗告人於協商時所能預見，抗告人既得按
    期繳款14期，足見抗告人之收入尚可負擔。抗告人主張其有
    不可歸責於己之事由，致履行協議顯有重大困難而不能清償
    債務云云，尚無可採。
四、綜上所述，抗告人並無不可歸責於己之事由，致履行協議顯
    有重大困難而不能清償債務，其更生之聲請，自非有理。原
    審駁回抗告人更生之聲請，理由雖不同，但結論相同，仍應
    予維持，抗告意旨指摘原裁定不當，求予廢棄改判，非有理
    由，應予駁回。
五、據上論結，本件抗告為無理由，依消費者債務清理條例第15
    條，民事訴訟法第495 條之1 第1 項、第449 條第1項 、第
    78條，裁定如主文。
中    華    民    國    98    年    1     月     17    日
                  民事第三庭    審判長法  官  朱玲瑤
                                      法  官  劉惠娟
                                      法  官  陳宛榆
上為正本係照原本作成。
本裁定不得再抗告。
中    華    民    國    98    年    1     月    17    日
                                      書記官  曹德英


司法院資訊處製作；財團法人民間司法改革基金會備份。
